臺灣花蓮地方法院刑事判決
110年度易字第301號
公  訴  人  臺灣花蓮地方檢察署檢察官
被      告  吳國樑



上列被告因誣告案件，經檢察官提起公訴（110年度偵字第2114
號），本院判決如下：
    主  文
吳國樑無罪。
    理  由
一、公訴意旨略以：被告吳國樑明知渠所簽發壽豐鄉農會帳號00
    -00000-00號、票號FA0000000號，面額新臺幣（下同）35萬
    元，發票日民國109年7月7日之支票1紙（下稱本案支票），
    為請陳越豐幫忙調度現金交付陳越豐收執而未曾遺失，竟於
    110年3月8日15時許，基於未指定犯人誣告之犯意，在得知
    本案支票遭提示後，至址設花蓮縣○○鄉○○路00號之壽豐鄉農
    會填具遺失票據申報書及票據掛失止付通知書，表明前開支
    票業已遺失，再由上開農會經臺灣票據交換所花蓮縣分所轉
    報警察機關協助偵查犯罪，因而未指定犯人，而向該管公務
    員誣告他人犯罪，因認被告涉係犯刑法第171條第1項之未指
    定犯人之誣告罪嫌等語。
二、按犯罪事實應依證據認定之，無證據不得認定犯罪事實；不
    能證明被告犯罪者，應諭知無罪之判決，刑事訴訟法第154
    條第2項、第301條第1項分別定有明文。事實之認定，應憑
    證據，如未能發現相當證據，或證據不足以證明，自不能以
    推測或擬制之方法，為裁判基礎；認定犯罪事實所憑之證據
    ，雖不以直接證據為限，間接證據亦包括在內，然而無論直
    接或間接證據，其為訴訟上之證明，須於通常一般之人均不
    致有所懷疑，而得確信其為真實之程度者，始得據為有罪之
    認定，倘其證明尚未達到此一程度，而有合理之懷疑存在時
    ，事實審法院復已就其心證上理由予以闡述，敘明其如何無
    從為有罪之確信，因而為無罪之判決，尚不得任意指為違法
    ；又刑事訴訟法第161條第1項規定，檢察官就被告犯罪事實
    ，應負舉證責任，並指出證明之方法，是檢察官對於起訴之
    犯罪事實，應負提出證據及說服之實質舉證責任，倘其所提
    出之證據，不足為被告有罪之積極證明，或其指出證明之方
    法，無從說服法院以形成被告有罪之心證，基於無罪推定之
    原則，自應為被告無罪判決之諭知（最高法院110年度台上
    字第5547號判決意旨參照）。
三、訊據被告固坦承其曾將本案支票交由陳越豐收執，並將本案
    支票掛失止付之事實，惟堅詞否認有何上開犯行，辯稱：我
    不曉得陳越豐將本案支票交付給何人，當天收到農會通知才
    知道管花月軋票進去，我才去掛失，因陳越豐跟我說票不見
    了，突然冒出來有人軋票，我怕別人撿走才去掛失，我確實
    是從陳越豐得知本案支票遺失，不知道去哪裡，所以我主觀
    認定是遺失等語。經查：
　㈠被告先前開立本案支票，於109年5月交由陳越豐收執，陳越
    豐嗣於同月將本案支票交付桂兆銘，桂兆銘再轉交付管花月
    ，嗣後管花月於110年3月2日將本案支票向金融機構提示兌
    現，被告則於110年3月8日15時許在壽豐鄉農會填具遺失票
    據申報書及票據掛失止付通知書，表明本案支票已遭遺失，
    再由壽豐鄉農會經臺灣票據交換所花蓮分所轉報花蓮縣警察
    局花蓮分局，該局轉請偵查該掛失人申報遺失是否屬實之事
    實，業經證人陳越豐於警詢、偵查及本院審理（見警卷第27
    至29頁、偵卷第53至58頁、本院110年度花簡字第329號卷【
    下稱民事卷】第115至121頁、本院卷第75至90頁、第94至96
    頁）、證人桂兆銘於警詢及本院具結證述（見警卷第17至19
    頁、本院卷第90至94頁）、證人管花月於警詢中之證述（見
    警卷第15至16頁）大致相符，復有台灣票據交換所花蓮縣分
    所110年3月12日台票花字第1100000012號函（見警卷第3頁
    ）、本案支票影本及台灣票據交換所花蓮縣分所退票理由單
     （見警卷第5頁）、票據掛失止付通知書（見警卷第7頁）
    、遺失票據申報書（見警卷第9頁）、掛失止付票據提示人
    資料查報表（見警卷第11頁）在卷可稽，復為被告坦認在卷
    （見警卷第13至14頁、偵卷第55至56頁、本院卷第35至38頁
    ），是此部分事實，應堪認定。　
　㈡本案爭點為，被告掛失本案支票時，其主觀上之認知，是否
    為本案支票已遺失或不見？
  ⒈關於證人陳越豐告知被告本案支票下落之情形，證人陳越豐
    先、後證稱如下：
　⑴我是告訴被告說不知道拿給哪個朋友了，並不是說遺失，後
    來有告訴被告支票拿給誰等語（見警卷第31至32頁）。
　⑵我沒有告訴吳國樑支票遺失，我向被告借支票，我跟他說我
    不知道票在哪裡，要回去查。後來查到了，我在110年3月8
    日前告訴吳國樑票在桂兆銘那裡，因為我跟很多人借票，有
    一點搞不清楚，我不知道這張票在哪裡，我沒有跟他說票遺
    失等語（見偵卷第55頁）。
  ⑶那時候借很多張，被告有問過本案支票去哪裡，我想不起來
    去，就說不知道去哪裡，後來我有跟被告講票去桂兆銘哪裡
    ；我說的後來，是票軋進去的時候，被告打電話問我票去哪
    裡，我說不知道，後來我去翻簿子找，才跟被告說票在哪裡
    ，我忘記跟被告說票在哪裡是票軋進去前還是後等語（見民
    事卷第118頁）。
　⑷被告有打給我的時候，問我票去哪裡了，我說找不到。後來
    我有找到，我有跟他講，第二次我打給他的時候才跟被告講
    說在朋友那邊，第一次我說我搞不清楚在哪裡，找不到等語
    （見本院卷第86頁）。
    依照證人陳越豐先後之證述，可悉證人陳越豐均係在被告問
    及票之下落之時，回應不知道本案支票去哪裡、搞不清楚在
    哪裡或找不到；至於證人陳越豐雖證述其嗣後有告知被告本
    案支票在其朋友處，然而觀之其上開偵查、本院民事庭證述
    可知（上述⑵、⑶部分），陳越豐究竟何時告知被告本案支票
    實際去向，於時點上已有記憶不清之情形，佐以證人陳越豐
    於本院審理時證稱：當時不知道被告有無掛失止付，不是很
    清楚被告何時問我本案支票去哪裡，被告先問我本案支票下
    落，後來我找到了，知道票在桂兆銘那，我才去問桂兆銘等
    語（見本院卷第83頁、第95頁），由此可見，陳越豐雖係先
    經被告詢問後，才想起、確認本案支票在桂兆銘處，然究竟
    陳越豐是否有於本案支票掛失前，再行告知被告本案支票並
    未遺失或本案支票之實際去向，即非無疑。
　⒉次查，本案支票並未於109年7月7日兌現，並經陳越豐請桂兆
    銘先不去提示等情，固經證人陳越豐證述在卷（見偵卷第55
    頁、本院卷第86頁），此部分與證人桂兆銘於本院證述內容
    相符（見本院卷第93頁），然陳越豐就其如何與被告言及本
    案支票下落之情形，據其於本院證稱：因為沒有兌現，所以
    被告應該知道把票抽起來，他知道是我朋友，就是知道把這
    個票抽起來了，就沒有兌現，他應該知道沒有兌現，因為那
    時候有抽很多張等語（見本院卷第86至87頁），由上開證述
    內容可見，陳越豐並未明確告知被告本案支票於109年7月7
    日未兌現後，本案支票之去向等節，佐以證人陳越豐所證：
    我身上所有被告的票，有先將一部分支票還給被告，另外一
    部分我沒有錢給他們，有的沒有辦法拿回來，我不記得我怎
    麼跟被告說的等語（見本院卷第95頁），可知陳越豐所持有
    被告相關票據，仍有一部分在陳越豐交付之對象手上，然而
    ，證人陳越豐卻證稱不記得如何告知被告該等支票之去向，
    依其前後之證述，則陳越豐有無或如何告知被告所未返還相
    關支票所在方面的資訊，即無從據以認定，因此，被告是否
    於109年間本案支票未經提示後，而可知悉本案支票確實仍
    在陳越豐身上或陳越豐交付之對象手中，依證人陳越豐上開
    證述，仍無以確定。
　⒊況且，證人陳越豐經本院受命法官問及：「你用什麼方式跟
    被告講的？當時被告問你，本案支票去哪裡了，你事後跟他
    說票在朋友那邊，當時被告如何回答你？」就此問題，證人
    陳越豐分別回答稱：被告知道我把票，因為我有好幾個換票
    地方，被告不認識，我說我票有抽起來了；我想一下，很久
    了，（思考後稱）有點（搖頭）等語（見本院卷第88頁）。
    準此，陳越豐雖先前證述其有對被告告知本案支票並未遺失
    ，但究竟何時、以何方式告知被告，其僅泛稱被告應該知道
    本案支票在其朋友那邊，顯係避重就輕，輔以證人陳越豐於
    偵查中經檢察官問及：「你在警察局說桂兆銘告訴你支票遭
    止付，你有打電話給被告，被告叫你拿錢給他，然後他就會
    處理，有無這件事？」證人陳越豐先回以：我現在身體狀況
    不舒服，等一下再回答等語，再回以：我想一下，我忘記了
    等語（見偵卷第55、57頁），益顯其就本案關鍵部分，即被
    告有無明確受其告知，並且要採取相應之處理，有所情虛，
    則其證稱有於本案支票掛失前，告知被告並未遺失之相關內
    容部分，是否可信，更可懷疑。
　⒋又被告、桂兆銘、管花月彼此均不相識，其等聯繫均係直接
    或間接透過陳越豐為之等節，乃經被告供陳在卷（見本院卷
    第36頁），核與證人陳越豐、管花月證述相符（見民事卷第
    117；119頁、本院卷第84至85頁；見警卷第16頁），衡以此
    情，倘被告於本案支票掛失前，未曾從陳越豐處確實知悉本
    案支票，並無遺失、不見之情事，而仍係置放在陳越豐熟識
    之人處，以為陳越豐資金調度所用，顯難認為被告於本案支
    票掛失之時，確實知悉本案支票並未遺失，因此，尚難據以
    認定被告有未指定犯人誣告之故意。　　
　㈢公訴及論告意旨均認陳越豐並未告知被告遺失，認被告主觀
    上應知悉本案支票並未遺失而仍執意掛失乙情。然所謂「遺
    失」、「不見」在語意上均得指涉非出於己意而特定物品已
    經不處於持有人之管領範圍之意思，在文義範圍內，二詞語
    在語意上有重疊之處，因此縱使陳越豐僅告知被告不見、找
    不到，被告依陳越豐之回應，認本案支票已不存在於陳越豐
    身上或其可得掌握、追索之範圍內，並確信確屬遺失，此與
    一般語意範圍之通常理解，並不相違背，是被告認其主觀上
    就本案支票遺失之確信，並非全然無據。以故，自無從責令
    被告需理解或自陳越豐處聽聞特定用字遣詞（即「遺失」二
    字），始能前去申辦掛失或遺失。
四、綜上所述，本案依客觀上之事證，雖可知本案支票客觀上並
    未遺失，而係在陳越豐所交付之桂兆銘及輾轉收執本案支票
    之管花月手中，但是，證人陳越豐之證述，不無記憶不清或
    者證述不一之情形，且並無其他積極證據，足資證明被告於
    本案支票掛失前，已然知悉本案支票係在陳越豐或陳越豐熟
    識之人所支配之範圍，而足以追索其去向、所在，而未曾遺
    失之事實，尚無足推認被告有何未指定犯人誣告之犯罪故意
    可言。從而，公訴人所舉前開事證，經綜合評價調查證據之
    結果，顯然未達於通常一般之人均不致有所懷疑，而得確信
    被告確有公訴意旨所指未指定犯人誣告犯行之程度，本院尚
    無從形成有罪確信之心證，容有合理之懷疑存在，揆諸首揭
    說明，應屬不能證明被告犯罪，自應對被告為無罪之諭知。
據上論斷，應依刑事訴訟法第301條第1項，判決如主文。　　
本案經檢察官黃曉玲提起公訴，檢察官羅美秀到庭執行職務。
中　　華　　民　　國　　111 　年　　4 　　月　　20　　日
　　　　　　　　　刑事第三庭    審判長法　官　黃柏憲
　　　　　　　　　　　　　　　　  　　法　官　蔡瑞紅
　　　　　　　　　　　　　　　　  　　法　官　林育賢
以上正本證明與原本無異。
被告不得上訴。檢察官如不服本判決應於收受送達後20日內向本
院提出上訴書狀，並應敘述具體理由。其未敘述上訴理由者，應
於上訴期間屆滿後20日內向本院補提理由書(均須按他造當事人
之人數附繕本)「切勿逕送上級法院」。告訴人或被害人如對於
本判決不服者，應具備理由請求檢察官上訴，其上訴期間之計算
係以檢察官收受判決正本之日期為準。
因疫情而遲誤不變期間，得向法院聲請回復原狀。
中　　華　　民　　國　　111 　年　　4 　　月　　20　　日
                                      書記官  鄭慧婷